【裁判字號】    90,上更(二),501
【裁判日期】    901128
【裁判案由】    違反食品衛生管理法
【裁判全文】
臺灣高等法院臺南分院刑事判決            九十年度上更(二)字第五一號    Ｃ
      上  訴  人
      即  被  告  甲  ○  ○
      選任辯護人  吳  永  茂  律師
右上訴人因違反食品衛生管理法案件，不服臺灣雲林地方法院八十六年度訴字第四四
八號中華民國八十六年十一月十七日第一審判決（起訴案號：臺灣雲林地方法院檢察
署八十六年度偵字第三一七八號），提起上訴，經本院判決確定後，認違法判決，提
起非常上訴，由最高法院發回更審，本院判決如左：
      主      文
原判決關於甲○○部分撤銷。
甲○○連續意圖為自己不法之所有，以詐術使人將本人之物交付，處有期徒刑拾月。
      事      實
一、甲○○自民國（下同）八十五年五月間起，在雲林縣元長鄉○○村○○路六十九
    號「吉松肉品行」，以收購、屠宰及販售淘汰豬種為業，其明知罹患口蹄疫病豬
    ，係染有病原菌，均不得販賣食用，竟利慾薰心，基於意圖為自己不法所有之概
    括犯意，於八十六年五月間爆發豬隻口蹄疫流行期間，向陳東榮（所涉違反食品
    衛生管理法案件，已經本院以八十七年度上訴字第四一號判決上訴駁回，處有期
    徒刑一年確定）及不詳姓名之養豬戶等人購入罹患口蹄疫豬隻，約每日二、三隻
    ，其中並於八十六年六月十三日，向明知罹患口蹄疫病豬，係染有病原菌之食品
    ，不得販賣之陳東榮，以每公斤新台幣（下同）十七元至二十元不等之價格，混
    雜收購淘汰豬隻及罹患口蹄疫之豬隻共十隻，所有購入豬隻均在雲林縣元長鄉○
    ○村○○路六十九號「吉松肉品行」屠宰場，從事口蹄疫豬及淘汰豬隻之肢解、
    分裝及冷凍等工作，無視罹患口蹄疫之豬隻染有病原菌，不得販賣食用之規定，
    而將口蹄疫豬隻屠宰後，混合淘汰豬隻之屠體，詐稱係一般肉品，連續將冷凍豬
    肉以每公斤四十元之價格販賣予不知情之和意冷凍食品行負責人陳東意；溫體豬
    肉則以每公斤三十五元之價格販賣予不知情之零售肉商；煮熟之冷凍豬肉則販賣
    予不知情之肉鬆肉脯加工業者；排骨則以每公斤十元之價格販賣予不知情之陳世
    力，再由陳世力販賣予不知情之消費者使用，致使購買之肉品業者陳東意、陳世
    力等人陷於錯誤，以為係一般肉品而向甲○○購買，交付錢財。嗣於八十六年六
    月十三日，為法務部調查局雲林縣調查站會同雲林縣政府農業局、衛生局、環保
    局、家畜疾病防治所人員，在雲林縣元長鄉○○村○○路六十九號「吉松肉品行
    」查獲，並當場查獲扣得已宰殺之口蹄疫病豬四隻、待宰殺之罹患口蹄疫病豬十
    一隻、混合淘汰豬隻與口蹄疫豬隻所製成之冷凍肉塊五十七包（業經雲林縣家畜
    疾病防治所會同相關單位銷毀）。
二、案經法務部調查局雲林縣調查站移送臺灣雲林地方法院檢察署檢察官偵查起訴。
      理      由
一、訊據上訴人即被告甲○○固坦認於右揭時地向同案被告陳東榮購買淘汰豬種屠宰
    出售等情不諱，惟矢口否認有何販賣口蹄疫豬隻肉品之詐欺犯行，辯稱：我向豬
    販買豬都有出豬證明，不知道豬販載運有患口蹄疫的豬給我，我也是以正常的價
    錢向豬販購買，也是以正常的價格賣出去，我相信那些豬販，所以沒有嚴格查察
    是我的疏忽云云。惟查：
  (一)被告於八十六年五月間爆發豬隻口蹄疫流行期間，連續向同案被告陳東榮等人，
    以每公斤十七元至二十元不等之價格，混雜收購淘汰豬隻及部分罹患口蹄疫豬隻
    ，屠宰後連續出售予不知情之第三人等情，業據被告於雲林縣調查站訊問中供承
    ：查獲當時我正在屠宰四隻罹患口蹄疫病豬，該四隻豬隻係由陳東榮交代司機載
    運十隻淘汰豬中之一部分；又豬圈內之豬隻，大約十一隻已罹患口蹄疫，另外在
    冷凍庫內之五十七包肉塊，係以前屠宰淘汰的公母豬與罹患口蹄疫的病豬混雜冷
    涷尚未出售；我每日平均屠宰二十至三十隻活體淘汰豬，另外收購時，附帶收購
    養豬戶二至三隻罹患口蹄疫之病豬，並屠宰混合出售，其中冷凍豬肉以每公斤約
    四十元賣給和意冷凍食品行負責人陳東意，每天約四、五百公斤；部分溫體豬肉
    以每公斤約三十五元賣給零售肉商；剩餘約五百公斤豬肉煮熟後放冷凍，待未來
    行情較好時賣給肉鬆肉脯加工廠；排骨部分以每公斤十元賣給陳世力，經我屠宰
    罹患口蹄疫之病豬均與前述淘汰豬肉混合摻雜出售，我並未告知陳東意與零售肉
    商我所販售的冷凍豬肉中摻雜有罹患口蹄疫之豬，他們不知道，因為賣我淘汰豬
    隻的買賣業者及養豬戶均要求我要附帶購買罹患口蹄疫豬隻，他們才肯將健康豬
    隻販售給我等語不諱（見法務部調查局雲林縣調查站調查卷(一)《下稱調查卷(一)》
    第一頁反面、第二頁正面、反面），參以同案被告陳東榮於雲林縣調查站訊問中
    亦供稱：於八十六年五月十五日左右，因我本身飼養之豬亦有罹患口蹄疫，約有
    三千七百多頭撲殺，目前尚有二千八百多頭已接受注射疫苗；於八十六年六月十
    三日，我確實有僱用司機載運十隻淘汰種豬給甲○○宰殺等語（見調查卷(一)第十
    頁反面、第十一頁正面），復有現場查獲扣案已宰殺之口蹄疫病豬四隻、待宰殺
    罹患口蹄疫豬隻十一隻及混雜淘汰豬隻與口蹄疫豬隻所製成之冷凍肉塊五十七包
    可資佐證，而其中現場查獲之已宰殺豬隻四隻及待宰殺豬隻中有十一隻均罹患口
    蹄疫，依目視觀察蹄冠及蹄間均有潰爛情形，為口蹄疫典型臨床症狀至為明顯等
    情，業經雲林縣家畜疾病防治所證明屬實，此有檢查工作報告一紙及現場罹患口
    蹄疫豬隻相片十四幀在卷可憑，又被告於原審審理中已自承：從國中畢業就開始
    幫人殺豬等語（見原審卷第十六頁正面），衡情以觀，被告至案發當時既已從事
    屠宰豬隻達十餘年之久，自應對平日所宰殺之豬隻健康或生病與否早有認知，蓋
    此點乃影響其所出售之豬肉價格甚鉅，豈有隨意不察以健康豬隻價格購入病死豬
    ，若宰殺後為肉商知情必拒買，而將導致自己血本無歸之理？更何況係對於豬隻
    有重大影響之傳染性口蹄疫疾病！而觀以本件現場查獲之豬隻照片，任何一般人
    皆可看出該等豬隻於蹄部有水皰及潰爛狀況，顯然係染有疾病之豬隻，更遑論該
    時又係全台爆發豬隻口蹄疫疫情時刻，被告又豈有可能不知其所收購之豬隻應有
    罹患口蹄疫之可能？綜上以查，堪認被告於雲林縣調查站訊問之供述顯與事實相
    符，自可採信；至其嗣後於偵查及歷審時以前揭情詞所辯，要屬事後空言避就推
    諉卸責之詞，殊無可採。
  (二)又證人陳東意於雲林縣調查站訊問中證稱：於八十五年五月間開始向甲○○購買
    豬肉，平日數量約五、六百公斤，其中大排肉、五花肉、下肉及三層肉均係以每
    公斤四十元購入，我不知道甲○○賣我的肉品有混雜罹患口蹄疫豬隻，而且甲○
    ○也沒有告訴我等語（見調查卷(一)第三十頁反面、第三十一頁正面、反面）；證
    人陳世力於雲林縣調查站訊問中亦證稱：於八十六年一月間起，每天向甲○○購
    買排骨約一百餘公斤至二百公斤不等，價格為每公斤十元，因為八十六年四、五
    月間，國內口蹄疫事件造成國人對豬肉恐懼，這二個月期間，我並未向甲○○買
    進排骨，自八十六年六月起，因國人對豬肉恢復信心，我乃再向甲○○購進豬隻
    排骨，每日數量為一百餘公斤至二百公斤不等，價格每公斤十元，我向甲○○購
    買排骨後即四處兜售，販賣價格約為每台斤二十元，我不知道甲○○售予我的豬
    隻排骨中摻雜有口蹄疫病豬排骨等語明確（見偵查卷(一)第二十三頁反面、第二十
    四頁正面），而被告於雲林縣調查站訊問中亦自承未告知陳東亦與零售肉商其所
    宰殺販售之豬肉有摻雜罹患口蹄疫豬隻等情（見調查卷(一)第三頁正面），綜上以
    觀，如證人陳東意、陳世力、其他零售肉商及加工業者，若知被告該時所販售之
    肉品摻雜有罹患口蹄疫病豬，豈有可能以往常交易一般肉品價格而向被告購買？
    甚者唯恐避之不及，以防所購該等肉品毀壞自己所建立之商譽！顯見被告應係出
    於詐術方法使證人陳東意、陳世力等陷於錯誤而以一般肉品價格向被告購買摻雜
    罹患口蹄疫豬隻之肉品，致證人陳東意、陳世力等受有損失等情堪以認定。再被
    告已明知其該時所宰殺之豬隻已摻雜有罹患口蹄疫之病豬，卻仍不告知向其買受
    之證人陳東意、陳世力等，益徵被告主觀上有為自己不法所有之詐欺意圖，灼然
    甚明。
  (三)至被告於原審所提出之估價單，用以證明其係依一般市價收購及販賣豬隻，並無
    不法所得之犯意云云。惟查，被告於原審中所提出之估價單（86.4.17，86.5.13
    ，85.11.28，85.12.19，86.03.28，86.01.27，86.03.28）均記載死豬180×2、
    170×2或120×2，已據被告於本院更一審審理中供稱：這是我去收購豬仔時，如
    養豬場有死豬，我們幫他載去焚燒一公斤二元之車資等云（見本院八十九年度上
    更(一)字第二六六號審理卷第二十七頁反面），足認該等估價單於本院認定之犯罪
    事實尚屬無涉，均不足採為有利被告之證明。
  (四)綜上所述，足見被告嗣後於偵查及歷審審理中所辯，均屬空言規避推諉卸責之詞
    ，不足採信。本件事證已臻明確，被告犯行洵堪認定，應予依法論科。
二、核被告所為，係犯刑法第三百三十九條第一項之詐欺取財罪。被告先後多次販賣
    口蹄疫豬隻肉品之詐欺犯行，時間緊接，方法相同，觸犯構成要件相同之罪，顯
    係基於概括犯意反覆為之，為連續犯，依刑法第五十六條之規定，論以一罪，並
    加重其刑。
三、原審因認被告該部分犯行罪證明確予以論科判處被告甲○○常業詐欺，處有期徒
    刑一年八月，固非無見。惟查，豬隻口蹄疫之流行，似僅為偶發、短暫性之事件
    ，與常業犯在客觀上必須具有相當之連續性及可確定性，如犯罪行為客體在客觀
    上不具延續性及可確定性，既不足為生活之職業，自不足恃以為生，不能論以常
    業犯，原審認被告另涉有常業詐欺罪嫌，顯有未洽。被告上訴意旨否認犯罪，徒
    陳指摘原判決不當，雖無可取，然原判決既有可議，自屬無可維持，應由本院將
    原判決關於被告甲○○部分撤銷改判。審酌被告從事屠宰販賣，竟罔顧商業道德
    ，明知染有病原菌之豬隻，應不得加工販賣，為圖己利而欺騙販賣予零售肉商及
    肉品加工業者，進而導致全體國民皆有食用染有口蹄疫豬隻肉品之可能，雖尚不
    致生危害人體健康之實害性，惟勢將導致民眾心生畏懼，無法信賴國內豬隻肉品
    ，長久以往，豈不鼓勵奸商橫行，惡性實非輕微，及犯後猶飾詞圖卸，顯無悔意
    等一切情狀，量處如主文第二項所示之刑，以示懲儆。至扣案已宰殺之口蹄疫病
    豬四隻、待宰殺罹患口蹄豬隻十一隻、混合淘汰豬隻與口蹄疫豬隻所製成之冷凍
    肉塊五十七包，業經雲林縣家畜疾病防治所會同相關單位銷毀，此有雲林縣家畜
    疾病防治所檢查工作報告、化製場化製原料運送單及銷燬單各一紙在卷可憑，爰
    不另為沒收之諭知，附此敘明。
四、公訴意旨另以被告之上開行為尚涉有修正前食品衛生管理法第三十二條第一項第
    一款之罪嫌云云。然查，被告於行為後，食品衛生管理法已於八十九年二月九日
    修正公布，並於八十九年二月十一日施行，修正前食品衛生管理法第三十二條第
    一項第一款之罪，關於單純違反第十一條第四款之規定者，修正為行政罰；關於
    致危害人體健康者，改列於修正後食品衛生管理法第三十四條第一項，除修正刑
    度外，並增列「致危害人體健康者」為構成要件，而本件被告販賣染有病原菌之
    食品即口蹄疫豬隻屠體，是否尚構成「致危害人體健康」之要件，經本院函詢行
    政院衛生署函覆以：「口蹄疫病毒主要感染於豬、牛、羊等偶蹄類動物。依文獻
    記載，本病並不感染於人。且患本病之牛肉經煮熟後供人食用亦未有影響人類健
    康之報告。惟罹患本病之動物依動物傳染病防治條例及畜牧法皆應銷毀，不得供
    為食用。故以食品衛生之角度觀之，該等動物已屬農業廢棄物，已非食品原料，
    故嚴禁提供食用。」，此有行政院衛生署九十年十月二十三日衛署食字第九
    六五六三九號函一紙附卷可憑，是依上開說明及本件相關事證以查，被告之
    上開行為尚未符合修正後食品衛生管理法第三十四條第一項之「致危害人體健康
    」構成要件，又被告行為後食品衛生管理法已有變更，比較新舊法之結果，以新
    法即修正後食品衛生管理法有利於被告，依刑法第二條第一項前段之規定，應適
    用最有利於被告之新法，即裁判時之修正後食品衛生管理法第三十一條，僅得由
    相關主管機關對被告此一部分行為科予行政罰，尚無構成刑事罰之餘地，惟公訴
    意旨認此部分與前開有罪科刑部分有牽連犯之裁判上一罪關係，爰不另為無罪之
    諭知，併此敘明。
據上論斷，應依刑事訴訟法第三百六十九條第一項前段，第三百六十四條、第二百九
十九條第一項前段，刑法第二條第一項前段、第五十六條、第三百三十九條第一項，
罰金罰鍰提高標準條例第一條前段，判決如主文。
本案經檢察官楊治宇到庭執行職務。
中    華    民    國      九十      年      十一      月      二十八    日
                                  臺灣高等法院臺南分院刑事第六庭
                                      審判長法官  楊    明    章
                                            法官  戴    勝    利
                                            法官  顏    基    典
右正本證明與原本無異。
檢察官如不服本判決，應於判決送達後十日內向本院提出上訴書。
被告不得上訴。
                                      法院書記官  呂    嘉    文
中    華    民    國      九十      年      十一      月      二十九    日
附錄法條：
刑法第三百三十九條第一項：意圖為自己或第三人不法之所有，以詐術使人將本人或
                          第三人之物交付者，處五年以下有期徒刑、拘役或科或
                          併科一千元以下罰金。


司法院資訊處製作；財團法人民間司法改革基金會備份。
